【裁判字號】    99,訴,1347
【裁判日期】    990630
【裁判案由】    毒品危害防制條例
【裁判全文】
臺灣臺中地方法院刑事判決              99年度訴字第1347號
公  訴  人  臺灣臺中地方法院檢察署檢察官
被      告  甲○○
上列被告因毒品危害防制條例案件，經檢察官提起公訴（98年度
毒偵字第3620號），本院判決如下：
    主    文
甲○○施用第二級毒品，累犯，處有期徒刑陸月，如易科罰金，
以新臺幣壹仟元折算壹日；扣案之第二級毒品甲基安非他命壹包
（驗餘淨重零點參伍玖公克），沒收銷燬之。
其餘被訴施用第一級毒品部分無罪。
    犯罪事實
一、甲○○於民國91年間因施用毒品案件，經臺灣南投地方法院
    以91年度毒聲字第1028號裁定送觀察、勒戒後，經評定認無
    繼續施用毒品傾向，於92年1 月19日執行完畢釋放出所，並
    經臺灣南投地方法院檢察署檢察官以91年度毒偵字第829 號
    為不起訴處分確定。又於前揭觀察、勒戒執行完畢釋放後5
    年內之96年間，因施用毒品案件，先後經臺灣南投地方法院
    以96年度易字第382 號及96年度易字第596 號各判處有期徒
    刑4 月、5 月確定，並經臺灣南投地方法院以96年度聲字第
    694 號裁定應執行有期徒刑8 月確定，於97年6 月20日縮刑
    期滿執行完畢。猶不知戒絕毒癮，復基於施用第二級毒品甲
    基安非他命之犯意，於98年9 月8 日晚間8 時許，在其位於
    南投縣草屯鎮○○里○○路136 號住處附近之草叢中，以將
    甲基安非他命置於玻璃內點火燒烤後吸食煙氣之方式，施用
    第二級毒品甲基安非他命1 次。嗣於98年9 月10日晚間9 時
    許，為警在臺中縣霧峰鄉○○○路○ 段436 號前實施盤查，
    並扣得其所有甲基安非他命1 包（驗餘淨重0.359 公克），
    而查知上情。
二、案經臺中市警察局第五分局報告臺灣臺中地方法院檢察署檢
    察官偵查起訴。
    理    由
一、證據能力方面：
    按現行刑事訴訟法為保障被告之反對詰問權，排除具有虛偽
    危險性之傳聞證據，以求實體真實之發見，於該法第159 條
    第1 項明定被告以外之人於審判外之言詞或書面陳述，除法
    律有規定者外，不得作為證據。又被告以外之人於審判外之
    陳述，雖不符前4 條之規定（即刑事訴訟法第159 條之1 至
    同條之4 ），而經當事人於審判程序同意作為證據，法院審
    酌該言詞陳述或書面陳述作成時之情況，認為適當者，亦得
    為證據；當事人、代理人或辯護人於法院調查證據時，知有
    第159 條第1 項不得為證據之情形，而未於言詞辯論終結前
    聲明異議者，視為有前項之同意，刑事訴訟法第159 條之5
    定有明文。本件當事人並未就卷內證據資料之證據能力有所
    爭執，且迄於言詞辯論終結前，均未主張有刑事訴訟法第15
    9 條第1 項不得為證據之情形，是應認已同意卷內證據均得
    作為證據，且經本院審酌後，認無不適當之情形，應認本案
    調查之卷內證據均有證據能力，合先敘明。
二、有罪部分：
  (一)上揭犯罪事實，業據被告甲○○於偵查中及本院審理時供承
    不諱，且被告於98年9 月10日晚間9 時許為警查獲後，經警
    徵得其同意所採集之尿液，經送檢驗之結果，確呈甲基安非
    他命陽性反應，有採集尿液鑑定同意書、臺中市警察局第五
    分局真實姓名對照表及中山醫學大學附設醫院檢驗科藥物檢
    驗中心尿液檢驗報告各1 份附卷可稽（見警卷第14至15頁、
    偵查卷第18頁），此外，復有疑似第二級毒品甲基安非他命
    之透明結晶1 包扣案可佐。而上開扣案之透明結晶，經送請
    行政院草屯療養院鑑定結果，送驗透明結晶確檢出甲基安非
    他命，亦有行政院衛生署草屯療養院草療鑑字第0980900231
    號鑑定書1 份（見偵查卷第26頁）附卷可參，足認被告此部
    分之自白，應與事實相符，堪予採信。此部分事證明確，被
    告施用第二級毒品甲基安非他命之犯行，洵堪認定。
  (二)按施用第一、二級毒品為犯罪行為，毒品危害防制條例第10
    條定有處罰明文。故施用第一級毒品者，依前揭規定本應科
    以刑罰。惟基於刑事政策，對合於一定條件之施用者，則依
    同條例第20條、第23條之規定，施以觀察、勒戒及強制戒治
    之保安處分。現行毒品危害防制條例於92年7 月9 日修正公
    布，自93年1 月9 日施行，其中第20條、第23條將施用毒品
    之刑事處遇程式，區分為「初犯」及「5 年內再犯」、「5
    年後再犯」。依其立法理由之說明：「初犯」，經觀察、勒
    戒或強制戒治後，應為不起訴處分或不付審理之裁定；經觀
    察、勒戒或強制戒治執行完畢釋放後，「5 年內再犯」者，
    因其再犯率甚高，原實施之觀察、勒戒及強制戒治既已無法
    收其實效，爰依法追訴或裁定交付審理。至於經觀察、勒戒
    或強制戒治執行完畢釋放後，「5 年後再犯」者，前所實施
    之觀察、勒戒或強制戒治已足以遮斷其施用毒品之毒癮，為
    期自新及協助其斷除毒癮，仍適用「初犯」規定，先經觀察
    、勒戒或強制戒治之程式。從而依修正後之規定，僅限於「
    初犯」及「5 年後再犯」二種情形，始應先經觀察、勒戒或
    強制戒治程式。倘被告於5 年內已再犯，經依法追訴處罰，
    縱其第3 次（或第3 次以上）再度施用毒品之時間，在初犯
    經觀察、勒戒或強制戒治執行完畢釋放5 年以後，已不合於
    「5 年後再犯」之規定，且因已於「5 年內再犯」，顯見其
    再犯率甚高，原實施觀察、勒戒或強制戒治，已無法收其實
    效，即應依該條例第10條處罰（最高法院95年度第7 次刑事
    庭會議決議參照）。查被告前於91年間因施用毒品案件，經
    臺灣南投地方法院以91年度毒聲字第1028號裁定送觀察、勒
    戒後，經評定認無繼續施用毒品傾向，於92年1 月19日執行
    完畢釋放出所，並經臺灣南投地方法院檢察署檢察官以91年
    度毒偵字第829 號為不起訴處分確定；又於前揭觀察、勒戒
    執行完畢釋放後5 年內之96年間，因施用毒品案件，先後經
    臺灣南投地方法院以96年度易字第382 號及96年度易字第59
    6 號各判處有期徒刑4 月、5 月確定，並經臺灣南投地方法
    院以96年度聲字第694 號裁定應執行有期徒刑8 月確定等情
    ，有臺灣臺中地方法院檢察署刑案資料查註紀錄表、全國施
    用毒品案件紀錄表及臺灣高等法院被告前案紀錄表在卷可參
    。是被告於觀察、勒戒執行完畢釋放5 年內，再犯上開施用
    毒品罪，則其犯本案施用毒品犯行之時間，雖距前述觀察、
    勒戒執行完畢釋放後已逾5 年，揆諸首開說明，仍應依法論
    科。
  (三)查甲基安非他命係毒品危害防制條例第2 條第2 項第2 款所
    規定之第二級毒品，核被告甲○○所為，係犯同條例第10條
    第2 項之施用第二級毒品罪。其持有毒品之行為，意在供己
    施用，故其施用前後持有之低度行為，應為施用之高度行為
    所吸收，均不另論罪。又被告前於96年間，因施用毒品案件
    ，先後經臺灣南投地方法院以96年度易字第382 號及96年度
    易字第596 號各判處有期徒刑4 月、5 月確定，並經臺灣南
    投地方法院以96年度聲字第694 號裁定應執行有期徒刑8 月
    確定，於97年6 月20日縮刑期滿執行完畢，亦有臺灣臺中地
    方法院檢察署刑案資料查註紀錄表及臺灣高等法院被告前案
    紀錄表在卷可考，其受徒刑執行完畢5 年內故意再犯本件有
    期徒刑以上之罪，係屬累犯，應依刑法第47條第1 項規定，
    加重其刑。爰審酌被告曾因施用毒品犯行，經施以觀察、勒
    戒及徒刑執行完畢，竟猶不知戒絕，復仍施用毒品，無視於
    毒品對於自身健康之戕害及國家對於杜絕毒品犯罪之禁令，
    惡性非輕，惟念其犯後坦認犯行，態度尚佳，及所犯為自戕
    行為等一切情狀，量處如主文第1 項所示之刑，並諭知易科
    罰金之折算標準，以示懲儆。
  (四)又刑法第62條業已將自首之規定修正為得減輕其刑，其修法
    理由為：「自首之動機不一而足，有出於內心悔悟者，有由
    於情勢所迫者，亦有基於預期邀獲必減之寬典者。對於自首
    者，依現行規定一律必減其刑，不僅難於獲致公平，且有使
    犯人恃以犯罪之虞。在過失犯罪，行為人為獲減刑判決，急
    往自首，而坐令損害擴展之情形，亦偶有所見。是必減主義
    ，在實務上難以因應各種不同動機之自首案例。惟得減主義
    ，既可委由裁判者視具體情況決定減輕其刑與否，運用上較
    富彈性，真誠悔悟者可得減刑自新之機，而狡黠陰暴之徒亦
    無所遁飾，可符公平之旨，宜予採用。」查本件被告係於98
    年9 月10日晚間9 時，因員警獲悉其持有毒品，而在臺中縣
    霧峰鄉○○○路○ 段436 號前對其實施盤查，復經其同意實
    施搜索時，被告始供承其施用毒品行為，並主動交出扣案之
    甲基安非他命等情，有偵查報告及被告警詢筆錄在卷可憑（
    見警卷第6 頁、第2 頁），雖被告於本院審理時供述員警於
    上揭時、地對伊攔查時，即要求伊將毒品交出，故員警當時
    應已知悉伊持有毒品，且甲基安非他命亦係員警至伊所駕駛
    之自小客車內找出，伊於警詢時供稱係伊主動交出毒品，係
    員警教導伊要如此陳述比較有利等語，則被告於為警查獲時
    是否係主動交出毒品並供承施用毒品犯行而符合自首之要件
    ，尚非無疑。且被告縱可認係自首，亦應係迫於當時之情勢
    ，始坦白犯行，非具主動戒除毒癮之真誠悔悟，依前揭修法
    理由，爰不適用自首規定減輕其刑，附此敘明。
  (五)至扣案之第二級毒品甲基安非他命1 包（驗餘淨重0.359 公
    克），為查獲之第二級毒品業如前述，應依毒品危害防制條
    例第18條第1 項前段之規定，併予宣告沒收銷燬之（因鑑驗
    而滅失之毒品，則不予宣告沒收銷燬）。
三、無罪部分：
  (一)公訴意旨略以：被告甲○○另基於施用第一級毒品海洛因之
    犯意，於98年8 月底某日，在其位於南投縣草屯鎮○○里○
    ○路136 號住處，施用第一級毒品海洛因1 次。因認被告另
    涉有毒品危害防制條例第10條第1 項之施用第一級毒品罪嫌
    等語。
  (二)惟按犯罪事實應依證據認定之，無證據不得認定犯罪事實，
    刑事訴訟法第154 條第2 項定有明文。又事實之認定，應憑
    證據，如未能發現相當證據，或證據不足以證明，自不能以
    推測或擬制之方法，以為裁判基礎。且認定犯罪事實所憑之
    證據，雖不以直接證據為限，間接證據亦包括在內；然而無
    論直接或間接證據，其為訴訟上之證明，須於通常一般之人
    均不致有所懷疑，而得確信其為真實之程度者，始得據為有
    罪之認定。再被告之自白，不得作為有罪判決之唯一證據，
    仍應調查其他必要之證據，以察其是否與事實相符，刑事訴
    訟法第156 條第2 項定有明文，立法目的在以補強證據之存
    在，藉以限制合法自白在證據上之價值，俾發現實質的真實
    ，即使被告之自白出於任意性，然若別無其他補強證據足以
    擔保其自白與事實相符，該自白仍非刑事訴訟法上得據之為
    認定被告犯罪之唯一證據，當不得單憑此而為被告不利之認
    定（最高法院40年臺上字第86號、76年臺上字第4986號判例
    及85年度臺上字第664號判決意旨參照）。
  (三)公訴人認被告涉有施用第一級毒品犯行，無非係以被告於偵
    查中之自白及扣案之摻有第一級毒品海洛因之香菸1 支，為
    其主要論據。訊據被告甲○○堅決否認有何公訴人所指上開
    施用第一級毒品之犯行，辯稱：伊並未施用海洛因，扣案之
    摻有第一級毒品海洛因之香菸1 支可能係伊朋友「阿俊」的
    ，係員警於伊所駕駛之自小客車副駕駛座所查獲，伊並不知
    香菸內摻有海洛因，是員警說有海洛因，並要求伊於檢察官
    偵查時不要亂講話等語。
  (四)經查：
  1.被告雖於98年9 月11日檢察官偵查中供承：伊於距當天15天
    前，在伊住處，施用第一級毒品海洛因1 次等情（見偵查卷
    第9 頁），然被告於本院準備程序及審理時均供稱：伊僅有
    施用第二級毒品，並未施用第一級毒品海洛因等語，足見其
    就是否有上開施用第一級毒品海洛因之犯行，前後供述不一
    ，則其於檢察官偵查中之上開自白是否與事實相符，即非無
    疑；且縱認其於檢察官偵查中之自白為可採，亦仍應查明有
    無其他補強證據，資以認定被告於偵查中之自白確與實情相
    符。
  2.惟被告於98年9 月10日晚間9 時許，經警徵得其同意所採集
    之尿液，經送檢驗之結果，係呈嗎啡陰性反應，亦有前揭臺
    中市警察局第五分局真實姓名對照表及中山醫學大學附設醫
    院檢驗科藥物檢驗中心尿液檢驗報告各1 份附卷可稽。至扣
    案之香菸1 支，經送請行政院草屯療養院鑑定結果，固檢出
    海洛因成分，亦有該院第0000000000號鑑定書1 份附卷可按
    （見偵查卷第34頁）；而上開摻有第一級毒品海洛因之香菸
    1 支，乃為綽號「阿俊」之友人所贈與而由被告持有等情，
    亦據被告於警詢及偵查中供承在卷，雖被告於本院審理時翻
    異前詞，辯稱上開香菸為「阿俊」遺留車上，並非其所持有
    云云，但與其前開警、偵訊之供述有所不符，而難輕信。但
    上開摻有第一級毒品海洛因之香菸1 支即使為被告所持有，
    然該香菸並未施用過乙節，亦據被告於本院審理時供述甚明
    ，並有該扣案之香菸照片2 張附卷可稽（見警卷第21頁），
    則該扣案之摻有第一級毒品海洛因之香菸1 支，亦僅能證明
    被告於98年9 月10日晚間9 時許為警查獲時，另持有第一級
    毒品海洛因，尚無從據以認定係被告於98年8 月底某日施用
    海洛因後所剩餘之毒品，自難僅憑上開扣案之摻有第一級毒
    品海洛因之香菸，即遽爾推論被告於其偵查中所自白之上開
    施用毒品之時間，有施用第一級毒品之犯行。
  3.此外，復查無其他積極證據足資證明被告有前揭施用第一級
    毒品海洛因之犯行，揆諸上開說明，自難僅憑被告上開偵查
    中之自白，遽認被告涉有此部分施用第一級毒品海洛因犯行
    ，此部分犯罪應屬不能證明，爰為無罪判決之諭知。
據上論斷，應依刑事訴訟法第299 條第1 項前段、第301 條第1
項，毒品危害防制條例第10條第2 項、第18條第1 項前段，刑法
第11條、第47條第1 項、第41條第1項前段，判決如主文。
中    華    民    國    99    年    6     月    30    日
                  刑事第十七庭  審判長法  官  陳玉聰
                                      法  官  簡芳潔
                                      法  官  劉惠娟
以上正本證明與原本無異。
如不服本判決應於收受判決後10日內向本院提出上訴書狀，並應
敘述具體理由；其未敘述上訴理由者，應於上訴期間屆滿後20日
內向本院補提理由書（均須按他造當事人之人數附繕本）「切勿
逕送上級法院」。
                                      書記官  童淑芬
中    華    民    國    99    年    6     月    30    日
附錄論罪科刑法條：
毒品危害防制條例第十條
施用第一級毒品者，處六月以上五年以下有期徒刑。
施用第二級毒品者，處三年以下有期徒刑。

司法院資訊處製作；財團法人民間司法改革基金會備份。
